最高法院刑事判決　　　　　　　　　　　　　　　八十八年度台上字第三四五八號
　　上　訴　人　丁○○
　　　　　　　　丙○○
　　　　　　　　乙○○
　　　　　　　　甲○○
　　共　　　同
　　選任辯護人　邱聰安律師
右上訴人等因貪污案件，不服台灣高等法院花蓮分院中華民國八十七年三月十八日第
二審更審判決（八十六年度上更(一)字第八○號，起訴案號：台灣台東地方法院檢察署
八十二年度偵字第二六七三號），提起上訴，本院判決如左：
    主  文
原判決撤銷，發回台灣高等法院花蓮分院。
    理  由
本件原判決認定上訴人丁○○為台東縣長濱鄉公所建設課長、上訴人丙○○為技士、
上訴人甲○○則為約僱技士，均為依據法令從事公務之人員，主管工程業務，民國八
十二年二月間，台東縣長濱鄉辦理南竹湖農路新闢工程，由丙○○辦理發包，上訴人
乙○○為謀取不法利益，事先暗中取得預算資料，並借用弘興土木包工業名義，連絡
裕建土木包工業圍標，抄襲預算資料，由弘興土木包工業略降價目詳細表之金額，於
同年月八日，以新台幣（下同）一百三十九萬六千元，低於底價三千元之價格得標，
於同年月十三日訂約，並勾結丙○○及負責監工、驗收之甲○○、丁○○舞弊，於合
約未經鄉長江世宗批准前即先行於同年月十五日開工，同年月二十二日即由丙○○製
作不實估驗詳細表核給工程款六十二萬八千二百元，乙○○復未依合約施工，偷工減
料，其中級配應舖二十五公分，壓實為二十公分，竟於六百五十公尺處僅舖十五公分
，六百公尺處僅十三公分，五百五十公尺處僅十二‧五公分，五百公尺處僅十二公分
，四百五十公尺處祇七公分，四百公尺處祇十公分，且竟以二十至三十公分之巨大卵
石代替級配，另三百九十公尺至四百二十二公尺處駁崁位置不符，一百二十一公尺至
一百三十九公尺處Ａ段駁崁應為五‧五八公尺，僅砌四‧六公尺，甲○○、丁○○明
知此情，竟於同年三月十日驗收通過，並出具不實之結算驗收證明，使乙○○如數領
得工程款，計領得不法利益六十六萬四千一百四十二元等情。因而撤銷第一審諭知上
訴人等無罪之判決，變更檢察官起訴法條，改判論處上訴人丁○○、丙○○、甲○○
、乙○○共同依據法令從事公務之人員，對於主管之事務直接圖利罪刑，固非無見。
惟查：(一)、有罪判決書所記載之犯罪事實，為論罪科刑適用法律之基礎，故凡與適用
法令有關之重要事項，必須詳加認定，明確記載，然後於理由內敘明認定犯罪事實所
憑之證據及認定之理由，始足為適用法令之依據。若事實未有此記載，而理由加以說
明，為理由失其依據。如事實有此記載，理由未予說明，則為理由不備，按諸刑事訴
訟法第三百七十九條第十四款規定，其判決當然為違背法令。又刑法上之共同正犯，
除同謀共同正犯外，以有犯意之聯絡與行為之分擔為要件。原判決事實欄並未就上訴
人等四人有如何之犯意聯絡及行為分擔，為明確之認定記載，已不足為適用法律論以
共同正犯之依據。理由三卻說明上訴人等四人間有犯意之聯絡、行為之分擔，為共同
正犯云云，亦失其依據。(二)、原判決認定上訴人等圖得之不法利益有六十六萬四千一
百四十二元，但理由欄內並無記載說明其憑以為此項認定之證據及理由，難謂無判決
理由不備之違法。(三)、審理事實之法院對於被告有利及不利之證據，應一律注意，詳
為調查，綜合全案證據資料，本於經驗法則以定其取捨，並將取捨證據及得心證之理
由於判決內詳為說明。故證據雖已調查，而尚有其他部分並未調查，仍難遽為被告有
利或不利之認定；如有應調查之證據未予調查，率行判決，其判決當然為違背法令。
上訴人等均否認有圖利之情事，辯稱上開工程部分設計錯誤，部分因需經他人之雞舍
，土地無法解決，而變更設計，變更雖未用書面，但有口頭向鄉長江世榮報告，獲得
其同意變更，才變更設計施工。本件道路工程全長有六百多公尺，調查站人員只在四
百公尺以後每五十公尺取一點測量，都集中在颱風豪雨損害最嚴重之後半段，且該段
路面僅鋪級配未鋪水泥或柏油，比較容易遭雨水流失。調查站人員勘驗時已完工半年
多，而鋪級配之路面也經幾次颱風及大雨沖刷流失，調查站人員只挑路面經雨水沖刷
凹陷之地方丈量，當時伊等有提出異議，但調查人員不予理會。乙○○另辯稱上開工
程第一百二十一公尺至一百三十公尺之Ａ段駁崁實際建築之高度雖較原設計之駁崁為
低，但所節省之施工材料補做在第六百十公尺至六百五十公尺處，並未溢領工程費等
語。如果無訛，參以證人即當時長濱鄉鄉長江世榮證稱二處變更工程設計丁○○有口
頭向伊報告，伊有回答可以變更設計（見第一審卷第五十二頁背面、第五十四頁正面
）；證人即本件工程原設計人陳聰進亦證稱該設計係伊畫錯了（見第一審卷第八十三
頁正面）；證人胡元貴證稱道路開到其雞舍那裏，伊有反對拆雞舍等語（見第一審卷
第五十三頁正面）。及第一審勘測時路面級配之厚度均超過設計之厚度等情，上訴人
之上開辯解是否全屬飾卸之詞，尚非無疑。實情如何？與判斷上訴人等主觀上有無圖
利之犯意，至有關係，原審未詳加調查釐清，遽為上訴人不利之認定，復未說明何以
不足採之理由，其調查之能事嫌有未盡，並有判決理由不備之違誤。上訴意旨指摘原
判決不當，尚非全無理由，應認仍有撤銷發回更審之原因。
據上論結，應依刑事訴訟法第三百九十七條、第四百零一條，判決如主文。
中      華      民      國    八十八    年      六      月     三十     日
                              最高法院刑事第五庭
                                  審判長法官  董  明  霈
                                        法官  丁  錦  清
                                        法官  賴  忠  星
                                        法官  林  茂  雄
                                        法官  王  居  財
      右正本證明與原本無異
                                              書  記  官
中      華      民      國    八十八    年      七      月      六      日
